---
title: 'Modulo 1: Herramientas Big Data'
author: "Leandro Gutierrez"
date: "03/05/2024"
output: pdf_document
subtitle: 'Herramientas de Análisis: Programación en R'
---

```{r setup, include=FALSE}
knitr::opts_chunk$set(echo = TRUE)
library(knitr)
library(pander)
library(kableExtra)
options(knitr.kable.NA = '')

# NOTA: Tuve que instalar el paquete tinytex para poder generar el output en PDF
# > install.packages("tinytex")
```

# EJERCICIO 1
Para el ejercicio 1, utilizaremos los datos los datos `millas` que hay el package `datos`. Estos datos consisten en 238 filas y 11 columnas que describen el consumo de combustible de 38 modelos de coche populares.

Puedes consultar más sobre los datos en la ayuda: `?millas`.

```{r}
library(datos)
suppressPackageStartupMessages(library(tidyverse))
```

```{r}
?millas
```

## EJERCICIO 1.1.
A partir de los datos de **millas**, dibuja un gráfico de dispersión de puntos que muestre las millas recorridas en autopista por galón de combustible consumido (**autopista**) respecto a la **cilindrada** del motor de cada automóvil. No olvides añadir títulos al gráfico y a los ejes x e y.

## Solución
```{r, millas}
e1 <- ggplot(data = millas) +  
    geom_point(mapping = aes(x = autopista, y = cilindrada)) +
    labs(title = "Consumo (en Autopista) / Cilindrada"
                  , x = "Consumo (mi/gal)", y = "Cilindrada (L)")

e1
```

## EJERCICIO 1.2.

A partir del gráfico del ejercicio 1.1., escoge una columna para cada uno de los siguientes parámetros estéticos: `color`, `size` y `shape`.
Comenta algún aspecto relevante que hayas descubierto sobre los coches a partir del gráfico.

> Truco: Observa que puedes seleccionar tanto columnas numéricas como de tipo carácter o factor. Si lo crees interesante, puedes utilizar la misma columna para distintos parámetros del gráfico .

## Solución
```{r}
e2 <- e1 + aes(color = clase, size = cilindros, shape = clase) +
    scale_shape_manual(values=seq(0,7))

e2
```

### Respuesta
Parece evidenciarse una relación inversa entre *Consumo en Autopista* (medido en millas/galón) y *Cilindrada* del motor (Litros). Los vehículos con motores mas grandes generalmente consumen mas combustible.
Del análisis por *Clase* de vehículo y su relación con el *Consumo* surje que *compactos* y *subcompactos* tienen la mejor performance, tambien hay que mencionar que son las clases que suelen tener el tamaño de motor mas pequeño. Las *suv's* y *pickups*, con motores mas grandes, tienden a tener el peor desempeño, en coherencia con el analisis anterior. Los vehículos de  *2 asientos* a pesar de tener alta *Cilindrada* mantiene un buen rendimiento. 
Se observa practicamente una linea recta en el gráfico de dispersión, dato que podía ser útil para modelar el *Consumo de Combustible* en función de la *Cilindrada* del motor.

## EJERCICIO 1.3.
Transforma el siguiente vector de tipo `factor` a tipo `numeric` de forma que el valor final mostrado sea exactamente el mismo en ambos vectores, pero con formato distinto. Para ello utiliza `as.character()` y `as.numeric()`. 

¿Qué sucede si sólo utilizas `as.numeric()` directamente sobre la columna factor?

```{r}
vec <- factor(c("8", "5", "9", "8", "1", "7"))
print(vec) # valor mostrado

vec3 <- as.numeric(as.character(vec))
print(vec3) # valor esperado
class(vec3)

vec2 <- as.numeric(vec)
print(vec2) # resultado incorrecto
```

### Respuesta
`as.numeric()` devuelve por cada elemento del factor, el integer que representa el orden del elemento en el vector ordenado (Levels), mientras que `as.character()` toma el valor real del elemento del factor.
Es por lo tanto la combinación `as.numeric(as.character(vec))` la correcta para convertir el vector de tipo `factor` a `numeric` y conservar los valores del vector original.

## EJERCICIO 1.4.
Es millas un objeto de la clase *data.frame* o *matrix*?

¿Y el siguiente objeto `obj`?

```{r}
class(millas)

obj <- cbind(millas$cilindrada, millas$cilindros)
class(obj)
```

### Respuesta
`millas` es un objeto tipo *tbl_df*, subclase de *data.frame*. Por otro lado el objeto `obj` pertenece a la clase *matrix*, la cual es a su vez una subclase de *array* de 2 dimensiones .

## EJERCICIO 1.5.
Crea una función que tome un vector de tipo integer como input y retorne un objeto de tipo lista que contega los siguientes 4 elementos:

1. El último valor del vector
1. Los elementos de las posiciones impares.
1. Todos los elementos excepto el primero.
1. Solo números impares (y no valores faltantes).

```{r}
input <- c(1, 4, 2, -10, 44, 55, -13, 98, 99)

analizar <- function(v) {
  r <- list(v[length(v)], v[seq(1, length(v), 2)], v[-1], v[v %% 2 != 0])
  return(r)
}

res <- analizar(input)
res
```

## EJERCICIO 1.6.
Busca un ejemplo de objeto x en el que la expresión `x[-which(x > 0)]` no devuelve el mismo resultado que `x[x <= 0]`

```{r}
x <- c(-1, -2, -3, -4)

res1 <- x[-which(x > 0)]
res1

res2 <- x[x <= 0]
res2

x <- c(1, NaN)

res1 <- x[-which(x > 0)]
res1

res2 <- x[x <= 0]
res2
```

### Respuesta
Se puede apreciar que en el primer caso, donde ninguno de los elementos del vector satisface la condicion `which(x > 0)`, al estar filtrando por indice con el simbolo *menos* (-) el resultset termina siendo vacio.
Quedando la expresion `x[-which(x > 0)]` equivalente a utilizar `x[-0]`. Comportamiento que no se manifiesta al utilizar el filtrado por indice convencional `x[x <= 0]`.
Además se puede observar un tratamiento diferente en el análisis de elementos del tipo `NaN` (Not A Number).

## EJERCICIO 1.7.
Añade a millas una nueva columna llamada "fabr_mod" que contenga la concatenación del nombre del fabricante, un guion "-" y el modelo del coche. Presenta la nueva columna mediante la función head().

```{r}
head(millas)

millas$fabr_mod <- paste(millas$fabricante, millas$modelo, sep="-")

head(millas$fabr_mod, 20)
```

## EJERCICIO 1.8.
Selecciona todos los coches de `millas` que cumplan con todas todas las condiciones siguientes:

- La marca es distinta a "dodge"
- Tiene tracción en las cuatro ruedas
- Han estado fabricados antes del 2008
- Las millas/galón, o bién en ciudad, o bién en carretera, no llegan a 12 millas/galón.

¿Cuantos coches has encontrado?

```{r}
res <- millas[millas$fabricante != "dodge"
            & millas$traccion == "4"
            & millas$anio < 2008
            & (millas$ciudad < 12 | millas$autopista < 12)             
    ,]
res

nrow(res)
```
### Respuesta
Con las condiciones solicitadas solo se encuentran **5 vehículos**.
Nota: tanto para la condicion `Año de fabricación antes del 2008` como para `millas/galón menores a 12` se utilizan limites de intervalo superior abiertos.

## EJERCICIO 1.9.
Añade una nueva columna "vol_por_cil" a `obj` del ejercicio 1.4. que contenga el ratio de la cilindrada sobre el número de cilindros. Presenta el summary de la nueva columna.

```{r}
obj <- cbind(millas$cilindrada, millas$cilindros)

colnames(obj) <- c('cilindrada', 'cilindros')
vol_por_cil <- obj[,'cilindrada'] / obj[,'cilindros'] 

obj <- cbind(obj, vol_por_cil)
colnames(obj) <- c('cilindrada', 'cilindros', 'vol_por_cil')

summary(obj)
```

## EJERCICIO 1.10.
Modifica los valores de la columna "vol_por_cil" del objeto `obj` del ejercicio 1.9. asignando NA a los valores de esta columna que sean superiores a 0.7.

Presenta los datos con un summary del nuevo objeto `obj`. ¿Cuántos valores NA se han creado en esta columna? 

```{r}
obj[,'vol_por_cil'] <- ifelse(obj[,'vol_por_cil'] > 0.7, NA, obj[,'vol_por_cil'])

summary(obj)
```

### Respuesta
Se puede observar en el output de la función `summary` que el valor **Max.** para la columna `vol_por_cil` ahora es **0.7**, y que el conteo de **NA's** es de **18** elementos.
