---
title: "Ejercicio práctico Análisis Factorial"
author: "Leandro Gutierrez"
output: pdf_document
subtitle: 'Modelos Lineales Generalizados'
---

<style>
body {
text-align: justify}
</style>

# 1. Planteamiento del problema

Para este ejercicio nos enfocaremos en un set de datos que representa la calidad de distintos tipos de vino tinto portugués. Dicha calidad se determina en función de distintos atributos que caracterizan cada tipo de vino. Mediante el Análisis Factorial, exploraremos la posibilidad de clasificarlos en base a distintas caracteristicas del propio vino, tales como el porcentaje de alcohol o su densidad.

El subconjunto de variables del dataset original que utilizaremos son las siguientes:

* **residual.sugar**: la cantidad de azúcar que queda después de la fermentación, es raro encontrar vinos con menos de 1 gramo/litro y los vinos con más de 45 gramos/litro se consideran dulces.
* **density**: la densidad del vino se aproxima a la del agua en función del porcentaje de alcohol y del contenido de azúcar.
* **pH**: describe el grado de acidez o base de un vino en una escala de 0 (muy ácido) a 14 (muy básico); la mayoria de los vinos se sitúan entre 3 y 4 en la escala de pH.
* **alcohol**: el porcentaje de alcohol que contiene el vino.
* **citric.acid**: encontrado en pequeñas cantidades, el ácido citrico puede añadir frescura y sabor a los vinos.
* **volatile.acidity**: la cantidad de ácido acético en el vino, que en niveles demasiado altos puede producir un sabor desagradable a vinagre.

Podras encontrar el dataset en el apartado de 'Material Complementario', carpeta Data con el nombre: 4.2_PCA_AF_ejercicio.csv. Así pues, lo primero que haremos será cargar el dataset en R.

Asi pues, lo primero que haremos es cargar el dataset en R:

```{r setup, include=FALSE}
knitr::opts_chunk$set(echo = TRUE, fig.path="www/")

library(knitr)
library(pander)
library(kableExtra)
library(dplyr)
library(tidyr)

suppressPackageStartupMessages(library(tidyverse))

panderOptions('table.split.table', Inf)
panderOptions('decimal.mark', ",")
panderOptions('big.mark', ".")
panderOptions('missing', "")

options(knitr.kable.NA = '')
```

```{r,warning=FALSE,message=FALSE}
# leemos los datos
data <- read.csv("/Users/lgutierrez/Proyectos/master/M4/data/4.2_PCA_AF_ejercicio.csv", sep = ";")

# creamos un dataframe tibble
df <- as_tibble(data)

# creamos un auxiliar para no trabajar sobre nuestro dataframe original
df_aux <- df

# previsualizamos datos
head(df_aux)
```

## 1.1 Preparación del dataset.

Tal y como podrás comprobar, el dataset contiene variables que no necesitamos para el ejercicio, por lo que hay que seleccionar únicamente las definidas en el apartado anterior.

* **Ejercicio 1**: Selecciona las variables a utilizar definidas en el apartado anterior del dataset original.

```{r,warning=FALSE,message=FALSE}
# limpiamos el dataset
df_aux <- df_aux %>% select(residual.sugar, density, pH, alcohol, citric.acid, volatile.acidity)

# visualizamos summary
summary(df_aux)

# visualizamos glimpse del dataset
glimpse(df_aux)

# summary(df_aux)
# df_aux[1, c('residual.sugar')] <- NA
# summary(df_aux)
```

Podemos observar que nuestro dataset sanitizado cuenta con 6 columnas y 1599 observaciones. Todas las variables son de tipo cuantitativas continuas y sus tipos de datos intrínsecos son `numeric`. No se observan valores nulos.

## 1.2 Análisis Factorial.

Una vez dispongas del dataset preparado, realiza el Análisis Factorial para 2 factores utilizando la función factanal.

```{r}
# realizamos el Análisis Factorial
facts <- factanal(df_aux, factors = 2)
facts
```

* **Ejercicio 2**: Podrias indicar qué variables no están bien representadas por los factores? Justifica tu respuesta

```{r}
print('Como vimos en la teoria, la singularidad de cada variable corresponde a la proporción de la variabilidad que no puede ser explicada como una combinación lineal entre los
factores, y por lo tanto una alta singularidad en una variable indica que los factores no representan bien su varianza. Vemos además en el output de nuestra función "factanal" que la variable "residual.sugar" posee una singularidad de 0.8736, y siendo que la singularidad de una variable toma valores entre 0 y 1, podemos decir que dicha variable no está bien representada por los 2 factores encontrados. También cabe destacar que las singularidades de las variables "pH", "alcohol" y "volatile.acidity" toman valores entre 0.6814 y 0.6346, valores considerablemente altos en comparación de otras variables como "density" y "citric.acid", cuyas singularidades expresan una buena representación por parte de los factores.')
```

* **Ejercicio 3**: Imprime la singularidad de cada variable. 

```{r}
print('Para justifiar la respuesta anterior veamos el output "uniqueness" de nuestra funcion "factanal"')

# vemos singularidad de cada variable
facts$uniqueness
```

* **Ejercicio 4**: ¿Qué variables están contribuyendo más a cada uno de los factores? Justifica tu respuesta.

```{r}
print('Para poder determinar cuanto contribuye cada variable a cada factor encontrado utilizamos el output "loadings" de la función "factanal". Vimos que el rango que puede tomar va de -1 a 1, donde los valores elevados indican que la')

# vemos las cargas de cada variable
facts$loadings

print('Este output corresponde a una tabla de cargas, donde podemos observar la contribución de cada variable a cada uno de los factores. Es así como podemos determinar que para el Factor1 es la variable "citric.acid" la que más contribuye, con una carga de de 0.987, seguida por "volatile.acidity", con una carga de -0.583, y por "pH" con una carga total de -0.514. Recordemos que lo que nos interesa en éste análisis es el valor absoluto de la carga. Mientras que para el Factor2 la variable "density" es la que mayor carga posee, con un total de 0.972, seguida por "alcohol" con una carga de -0.555.')

```

* **Ejercicio 5**: ¿Qué proporción de la varianza está explicada por cada factor? Siguiendo la regla de Kaiser, mantendrias los dos factores?

```{r}
print('Para determinar que proporción de la varianza es explicada por cada factor debemos analizar la segunda parte del output "loadings" de nuetra función factanal. Como vimos anteriormente el Factor1 contribuye explicando un 27.9% de la varianza total de nuestros datos, mientras que el Factor2 explica un 24.5%. Según la regla de Kaiser, merece la pena mantener un factor si la suma de sus cargas al cuadrado (SS loadings) es mayor a 1, vemos además que el Factor1 posee una suma de cargas igual  1.675 mientras que el Factor2 un 1.471, lo que nos permite decidir mantener ambos factores.')
```

## 1.3 Matriz de Residuos.

* **Ejercicio 6**: Imprime la matriz de residuos e interpreta los resultados. ¿Qué variables están mejor representadas en los factores según los valores de la matriz?

```{r}
# obtenemos matriz de cargas
lambda <- facts$loadings

# obtenemos matriz de singularidades
psi <- diag(facts$uniquenesses)

# obtenemos matriz de correlaciones observada
s <- facts$correlation

# obtenemos matriz de correlaciones ajustada
sigma <- lambda %*% t(lambda) + psi

# obtenemos la matriz de residuos
round(s - sigma, 6)
```

```{r}
print('Para determinar que tan bien representan nuestros factores a las variables originales debemos observar la diagonal de nuestra matriz de residuos, donde mientras mas cercano a 0 estén los valores mejor representada estarán las variables. Dicho esto, vemos que "resisudal.sugar", "pH" y "alcohol" poseen los residuos mas pequeños, lo que indica una buena representación por parte de los factores, cabe destacar que las demás variables también poseen buena representación, con valores sobre la diagonal muy cercanos a 0.')
```

## 1.4 Interpretación de los factores.

* **Ejercicio 7**: Ajusta tres modelos factoriales, uno sin rotación, uno con rotación varimax y uno con rotación promax, y haz una gráfica de dispersión del factor 1 y el 2 para cada uno de ellos. Representa el valor de cada punto con el nombre de la variable.

```{r}
# creamos 3 modelos distintos modificando la rotación
modelo.none <- factanal(df_aux, factors = 2, rotation="none")
modelo.varimax <- factanal(df_aux, factors = 2, rotation="varimax")
modelo.promax <- factanal(df_aux, factors = 2, rotation="promax")

modelo.none
modelo.varimax
modelo.promax

# definiemos output gráfico (3 gráficos en 1 fila)
par(mfrow = c(1,3))

# primer gráfico: sin rotación
plot(modelo.none$loadings[,1], 
     modelo.none$loadings[,2],
     xlab = "Factor 1", 
     ylab = "Factor 2", 
     ylim = c(-1,1),
     xlim = c(-1,1),
     main = "No rotation")
abline(h = 0, v = 0)

# texto de color rojo para el gráfico segundo
text(modelo.none$loadings[,1]-0.08, 
     modelo.none$loadings[,2]+0.08,
      colnames(df_aux),
      col="red")
abline(h = 0, v = 0)

# segundo gráfico: rotacion = varimax
plot(modelo.varimax$loadings[,1], 
     modelo.varimax$loadings[,2],
     xlab = "Factor 1", 
     ylab = "Factor 2", 
     ylim = c(-1,1),
     xlim = c(-1,1),
     main = "Varimax rotation")

# texto de color azul para el gráfico segundo
text(modelo.varimax$loadings[,1]-0.08, 
     modelo.varimax$loadings[,2]+0.08,
      colnames(df_aux),
      col="blue")
abline(h = 0, v = 0)

# tercer gráfico: rotacion = promax
plot(modelo.promax$loadings[,1], 
     modelo.promax$loadings[,2],
     xlab = "Factor 1", 
     ylab = "Factor 2",
     ylim = c(-1,1),
     xlim = c(-1,1),
     main = "Promax rotation")
abline(h = 0, v = 0)

# texto de color rojo para el gráfico segundo
text(modelo.promax$loadings[,1]-0.08, 
     modelo.promax$loadings[,2]+0.08,
      colnames(df_aux))
abline(h = 0, v = 0)
```

* **Ejercicio 8**: Interpreta los resultados. Podrias indicar qué caracteristicas representan mejor al factor 1 y al factor 2 y como se podría interpretar en función del significado que contienen? Si tuvieras que darle un nombre comercial a cada uno de los dos factores, que nombres les otorgarías?

```{r}
print('Tomando la rotación Varimax, la default para el analisis factorial mediante la función "factanal", vemos que para el Factor1 dominan las cargas de "citric.acid", con un valor de 0.987, "volatile.acidity" con una carga negativa de -0.583 y "pH" tambien con carga negativa de -0.514. Lo que nos puede llevar a suponer que el Factor1 está relacionado al nivel de acidez del vino. Mientras que para el Factor2 vemos alta carga para las variables "density" y "alcohol", lo que puede sugerir que el mismo está relacionado al cuerpo y la intensidad alcoholica del vino. Para el Factor1 podriamos utilizar el nombre comercial "Nivel de Acidez", mientras que para el Factor2 podríamos usar "Cuerpo e Intensidad"')
```

## 1.4 Puntuación del del ejercicio

Este ejercicio se puntuará con 10 puntos, siendo el mí?nimo necesario para superar la prueba de 5 puntos.

La puntuación es la siguiente:

* Ejercicio 1: 0.5 punto

* Ejercicio 2: 0.75 puntos

* Ejercicio 3: 0.75 puntos

* Ejercicio 4: 1.5 puntos

* Ejercicio 5: 1 puntos

* Ejercicio 6: 1 punto

* Ejercicio 7: 1.5 puntos

* Ejercicio 8: 3 puntos
